【裁判字號】    95,判,304
【裁判日期】    950309
【裁判案由】    有關核發證明事務
【裁判全文】
最  高  行  政  法  院  判  決
                                     95年度判字第00304號
上  訴  人  乙○○○
被 上訴 人  屏東縣高樹鄉公所
代  表  人  甲○○
上列當事人間因有關核發證明事務事件，上訴人不服中華民國93
年9月30日高雄高等行政法院93年度訴字第595號判決，提起上訴
。本院判決如下：
    主  文
上訴駁回。
上訴審訴訟費用由上訴人負擔。
    理  由
一、上訴人與訴外人阮重明共有坐落屏東縣高樹鄉○○段149之
    2737、149之608、149之2013、149之2497、149之240、149
    之611及149之1080地號等7筆土地（下稱系爭土地），地目
    原，使用分區編定為一般農業區，使用種類為農牧用地。嗣
    上訴人於民國（下同）93年3月22日向被上訴人申請就前開
    土地核發農業用地作農業使用證明書，經被上訴人審查結果
    ，以現場堆置垃圾、現場有新修建墳墓、無法確定界址，不
    符合農業用地使用認定及核發證明辦法（下稱核發辦法）之
    規定，乃以93年4月5日屏高鄉農字第0930003491號函否准上
    訴人之申請；上訴人不服，提起訴願，遭決定駁回，遂提起
    本件行政訴訟。
二、上訴人於原審起訴主張：查上訴人係依核發辦法第8條之規
    定提出申請，被上訴人及訴願決定機關竟引用對上訴人不利
    及無關聯之同辦法第5條、第6條、第7條予以駁回，且未指
    明依據何種法規，而不得適用第8條之理由，與行政程序法
    第8條規定顯有未合；又被上訴人否准核發使用證明之理由
    ，除現場堆置垃圾為核發辦法第7條所規定外，其餘理由，
    均未列入本條禁止範疇；訴願決定機關認同被上訴人之論斷
    ，認系爭土地上之墳墓有新修建，不得核發證明之原因，但
    未指明所依據之法規及條文何在，若依非都市土地使用管制
    規則第8條規定，將墳墓視同為建築物管制，有違行政程序
    法第10條「逾越法定裁量權範圍」之規定，何況民間習俗，
    在棺木埋葬一段時間後，必須重新改葬，俗稱「撿骨」。其
    次，訴願決定機關以「因訴願人未提出分管證明，亦導致原
    處分機關無從界定及審查其地上物究屬於訴願人與否？」有
    失行政中立與公正原則，被上訴人於作成處分時並未提及分
    管情事，系爭土地雖有共有人，但無分管之事實，況且申請
    核發農業用地作農業使用證明，未僅限於土地所有權人，也
    不受分管之限制，此觀之核發辦法第11條自明。再者，系爭
    土地於64年以前即全面作墳墓使用，固為上訴人於購買時所
    明知，但因其地勢較高，不致影響周圍農地之耕種。上訴人
    若無法取得農業用地作農業使用證明，土地所有權人勢必不
    能完成自由買賣，致影響所有權人之權益，亦違反憲法第14
    3條之立法精神，為此，求為判決撤銷原處分及訴願決定；
    並命被上訴人應依上訴人93年3月22日申請，作成確認系爭
    土地係農業用地作農業使用之行政處分，並核發農業用地作
    農業使用證明書等語。
三、被上訴人則以：系爭土地因無核發辦法第5條第1項第1款規
    定之情形，自不得核發農業用地作農業使用之證明。而被上
    訴人於勘驗現場發現前揭土地遭人隨意堆置垃圾、新修建墳
    墓、雜草叢生、放任閒置，未實際從事農耕；墓碑鏤刻64年
    後土地編訂興建年代，非土地編訂前已存在有墳墓，依據核
    發辦法第6條、第7條、第8條規定，現場堆置與農業經營無
    關或妨礙耕作之障礙物、砂石、廢棄物，無法檢具從來之使
    用證明，故不予核發證明。從而，被上訴人否准上訴人之申
    請，並無不合等語，作為抗辯。
四、原審審酌全辯論意旨及調查證據之結果，以：查農業發展條
    例第37條第1項規定作農業使用之農業用地移轉與自然人時
    ，得申請不課徵土地增值稅。惟其前提須合法使用之農業用
    地，即應符合區域計畫法之規定，針對不同使用分區之農業
    用地各作其分區之用途，就一般農業區之農牧用地而言，須
    符合前揭農業發展條例第3條第12款之規定始足。本件系爭
    土地緊臨屏東縣高樹鄉第4公墓，於64年之前即全面被作為
    墓地建築使用，既無法作農業使用亦從未實際從事農耕，為
    上訴人所自承；又系爭土地除存有64年之前所修築之墳墓外
    ，尚有64年以後所新築之墳墓，有被上訴人所提現場勘驗照
    片在卷可稽，亦為上訴人所不爭執，自不符合前揭農業用地
    之要件，亦不符合核發辦法第8條之規定，是被上訴人否准
    上訴人農業用地作農業使用證明書之申請，並無不合。次查
    ，前揭核發辦法第8條所規定，農業用地於土地使用編定前
    部分面積已存在有墳墓，且不影響供農業使用者，得認定為
    作農業使用，係就申請核發農業用地作農業使用之宗地而言
    ，至是否影響週邊土地之使用，非該條管制之範疇，本件系
    爭土地於64年之前即全面作墳墓使用，並無法從事農耕，上
    訴人於78年間購買時即已明知，且於購入後並未管理使用，
    任由他人埋葬築墳，嗣欲出售乃向被上訴人申請核發農業用
    地作農地使用證明，本即未合，況上訴人前揭土地雖為他人
    占用，其亦可本於所有權，依民法第767條之規定請求占用
    人返還，恢復農業用地作農業使用後再向被上訴人申請核發
    證明，並不影響上訴人之權益等由，乃駁回上訴人在原審之
    訴。
五、上訴意旨略謂：上訴人於78年取得系爭土地，當時之法規並
    未對地上物有所限制，今再無法取得農業用地證明，勢必無
    法完成土地自由買賣，有違憲法第8條之虞。而上訴人在購
    買系爭土地時，原土地所有權人與墳墓家屬有所承諾，言明
    不得強制拆除墳墓，今如依所有權請求返還土地，恐有損及
    善意第三人權益，且其可主張依非都市土地使用管制規則第
    8條。且依農業用地作農業使用認定及核發證明辦法第8條規
    定，系爭土地於土地使用編定前已存在有墳墓，且不影響供
    農業使用，應得認定作農業使用。次按非都市土地用管制規
    則第8條、內政部91年5月7日台內訴字第091000557號訴願決
    定書意旨，原審排除「從來使用」，認定「系爭土地應符合
    農業發展條例第3條第12款之規定始足」，有適用法規不當
    之虞。此外，上訴人未提墳墓建築使用字句，原審指明93年
    9月8日準備程序上訴人筆錄「於64年之前即全面被作為墳墓
    建築使用，既無法作農業使用，亦從未實際從事農耕」等與
    事實不符。再者，上訴人在原審主張，被上訴人否准核發農
    用證明理由中「現場有新修建墳墓」。如將墳墓視同建築物
    管制不得新修建，有違行政程序法第10條「逾越法定裁量權
    範圍」，且未指明所依據之法規何在，原審未經審察上訴人
    所為最有利之攻擊方法，逕為駁回，有判決不備理由之違法
    ，其判決當然違背法令等語。
六、本院按農業發展條例第3條第12款規定：「農業使用：指農
    業用地依法實際供農作、森林、養殖、畜牧、保育及設置相
    關之農業設施或農舍等使用者。但依規定辦理休耕、休養、
    停養或有不可抗力等事由，而未實際供農作、森林、養殖、
    畜牧等使用者，視為作農業使用。」另非都市土地管理規則
    第8條規定：土地使用編定後，其原有使用或原有建築物不
    合土地使用分區規定者，在政府令其變更使用或拆除建築物
    前，得為從來之使用。本件系爭土地既有新建之墳墓，即不
    符上開管理規則之規定。又據卷附之現場照片以觀，系爭土
    地上草木叢生，足徵該地已閒置多年未使用，惟上訴人既無
    不可抗力之事由而閒置未用，與前揭農業發展條例第3條第
    12款之規定亦有未合。上訴人徒以系爭土地於土地使用編定
    前已存有墳墓，主張應認定作農業使用，原審排除「從來使
    用」云云，殊無足採。又上訴人無法取得農業用地證明，影
    響其土地之買賣，係可歸責於上訴人之事由所致，尚難謂為
    違反憲法第8條之規定。另上訴人或原土地所有權人縱令承
    諾不得拆除墳墓，惟未檢具文件證明屬於土地使用編定前已
    存在之墳墓，核與核發辦法第8條規定不符，尚難據為有利
    於上訴人之認定。上訴人所舉內政部訴願決定意旨，與本件
    情節不同，自無援引之餘地。再按構成要件事實之概念明確
    者，僅生單純之事實存在與否之問題，其證據之證明力應依
    自由心證判斷之，此種證據判斷與法定裁量權無涉。本件適
    用之前揭法規之構成要件事實之概念明確，並無不確定之法
    律概念，被上訴人或原審均無裁量之餘地，原判決係以系爭
    土地除存有64年之前所修築之墳墓外，尚有64年以後新築之
    墳墓，據以認定不符合核發辦法第8條之規定，並非以「現
    場有新修建墳墓」為其判決之基礎，核與行政程序法第10條
    ，並無違背。原審就上訴人此項攻擊方法漏未指駁，另將系
    爭土地作為墳墓使用，誤為「墓地建築使用」，用詞有欠周
    延，然與判決之結果不生影響，仍應予以維持。綜上，上訴
    人主張各節，均無足採，上訴論旨猶執前詞指摘原判決違誤
    ，為無理由，應予駁回。
據上論結，本件上訴為無理由，爰依行政訴訟法第255條第1項、
第98條第3項前段，判決如主文。
中    華    民    國    95    年    3     月    9     日
                  第二庭審判長法  官  廖  政  雄
                              法  官  林  清  祥
                              法  官  鍾  耀  光
                              法  官  姜  仁  脩
                              法  官  胡  國  棟
以  上  正  本  證  明  與  原  本  無  異
中    華    民    國    95    年    3     月    9     日
                              書記官  張  雅  琴


司法院資訊處製作；財團法人民間司法改革基金會備份。
